【裁判字號】    98,台上,2232
【裁判日期】    981126
【裁判案由】    請求確認抵銷債權不存在
【裁判全文】
最高法院民事判決            九十八年度台上字第二二三二號
上  訴  人  台南市政府
法定代理人  甲○○
訴訟代理人  陶靜芳律師
上  訴  人  開立工程股份有限公司
                      21樓
法定代理人  乙○○
被 上訴 人  陳麗雯即泓廷商務法律事務所
上列當事人間請求確認抵銷債權不存在事件，上訴人對於中華民
國九十八年八月四日台灣高等法院台南分院第二審判決（九十七
年度重上字第七八號），提起上訴，本院判決如下：
    主  文
原判決廢棄，發回台灣高等法院台南分院。
    理  由
本件被上訴人係主張上訴人台南市政府對第一審共同被告開立工
程股份有限公司（下稱開立公司）負有債務，台南市政府對開立
公司並無債權存在，不得以該不存在之債權與所負債務互相抵銷
，而訴請確認台南市政府之抵銷債權不存在，該債權債務之存否
對台南市政府及開立公司必須合一確定，故台南市政府上訴之效
力及於開立公司，爰併列開立公司為上訴人，合先敘明。
次查被上訴人主張：開立公司積欠伊新台幣（下同）三百五十萬
五千二百八十七元，伊業已取得命開立公司如數給付並加給法定
遲延利息確定之台灣士林地方法院（下稱士林地院）九十五年度
促字第三五○七○號支付命令，並據以向台灣台南地方法院（下
稱台南地院）聲請對開立公司為強制執行，台南地院以九十六年
度執字第一三九八九號強制執行事件，就台南市政府依中華民國
仲裁協會八十九年度仲聲信字第三八號仲裁判斷書應給付開立公
司之一千一百二十八萬一千九百四十五元本息債權，在伊之債權
及訴訟費用範圍內，對台南市政府發扣押命令，惟台南市政府以
其對開立公司有損害賠償債權五千二百七十九萬六千一百九十一
元，業與開立公司之債權相互抵銷為由，聲明異議，伊因依台南
地院通知，提起本訴等情，求為確認台南市政府上開抵銷債權不
存在之判決。
上訴人台南市政府則以：伊對開立公司有損害賠償債權五千二百
七十九萬六千一百九十一元，與開立公司對伊之債權相互抵銷後
，開立公司對伊已無任何債權存在。況開立公司正進行清算程序
中，被上訴人未於期限內向開立公司之清算人申報債權，其債權
能否受償，顯有疑慮，其應無提起確認之訴之法律上利益；上訴
人開立公司亦以：台南市政府對伊並無五千二百七十九萬六千一
百九十一元損害賠償債權存在。被上訴人據以聲請強制執行之士
林地院九十五年度促字第三五○七○號支付命令逾三個月未合法
送達伊，依民事訴訟法第五百十五條第一項規定，失其效力，自
不得對伊強制執行。又被上訴人未於期限內向伊之清算人申報債
權，其已不得請求伊清償各等語，資為抗辯。
原審維持第一審所為上訴人敗訴之判決，駁回其上訴，係以：確
認法律關係之訴，非原告有即受確認判決之法律上利益者，不得
提起之，民事訴訟法第二百四十七條第一項前段定有明文。所謂
即受確認判決之法律上利益，係指因法律關係之存否不明確，致
原告在私法上之地位有受侵害之危險，而此項危險得以對於被告
之確認判決除去之者而言，故確認法律關係成立或不成立之訴，
苟具備前開要件，即得謂有即受確認判決之法律上利益，縱所求
確認者為他人間之法律關係，亦得提起。被上訴人持士林地院九
十五年度促字第三五○七○號支付命令及確定證明書，聲請台南
地院以九十六年度執字第一三九八九號強制執行事件，就台南市
政府依中華民國仲裁協會八十九年度仲聲信字第三八號仲裁判斷
書應給付開立公司之一千一百二十八萬一千九百四十五元本息債
權，在三百五十萬五千二百八十七元本息及訴訟費用範圍內，對
台南市政府發扣押命令，台南市政府以其對開立公司有損害賠償
債權五千二百七十九萬六千一百九十一元，業與開立公司之債權
相互抵銷為由，聲明異議，被上訴人乃依台南地院通知，提起本
件訴訟，請求確認台南市政府上開抵銷債權不存在。上訴人間抵
銷債權是否存在，影響被上訴人上開債權之受償，而此無法受償
之危險，得以本件確認判決除去，被上訴人自有提起確認訴訟之
法律上利益。雖被上訴人據以聲請強制執行之士林地院九十五年
度促字第三五○七○號支付命令因逾三個月未能合法送達於開立
公司，依民事訴訟法第五百十五條第一項規定，失其效力。惟開
立公司自認積欠被上訴人上開支付命令所載債權中之一百五十四
萬一千七百零五元。又被上訴人雖未於開立公司之清算程序中申
報其債權，惟依公司法第三百二十九條規定，此不列入清算內之
債權人，就公司未分派之賸餘財產，有清償請求權。是不論被上
訴人聲請強制執行之程序有否瑕疵，其債權能否於執行程序受償
，為排除台南市政府之抵銷債權，以增益其對開立公司債權之清
償，仍應認其有提起本件確認訴訟之法律上利益。次查正道工業
股份有限公司（下稱正道公司）係依仲裁程序對台南市政府取得
五千二百七十九萬六千一百九十一元債權，正道公司、開立公司
復無共同侵害台南市政府權利情事，台南市政府對開立公司自無
五千二百七十九萬六千一百九十一元損害賠償債權存在，其無從
以之對開立公司之上開債權行使抵銷權，及對台南地院九十六年
度執字第一三九八九號扣押命令聲明異議。故被上訴人訴請確認
台南市政府對開立公司並無上開抵銷債權存在，為有理由，應予
准許等詞，為其判斷之基礎。
惟查被上訴人係持士林地院九十五年度促字第三五○七○號支付
命令及確定證明書，聲請台南地院以九十六年度執字第一三九八
九號強制執行事件對台南市政府發扣押命令，因台南市政府否認
開立公司對其有債權而聲明異議，被上訴人乃依台南地院通知，
提起本件訴訟，該支付命令因逾三個月未能合法送達於開立公司
，依民事訴訟法第五百十五條第一項規定，失其效力，為原審認
定之事實。果爾，被上訴人據以聲請強制執行對台南市政府發扣
押命令並提起本件訴訟之上開支付命令既已失其效力，則被上訴
人提起本件訴訟有否欠缺權利保護之必要，即滋疑問。原審為相
異之論斷，已有未合。次查公司之債權人於公司清算時未申報其
債權者，不列入清算之內；不列入清算內之債權人，就公司未分
派之賸餘財產，需賸餘財產未依公司法第三百三十條分派領取完
畢，始有清償請求權，此觀公司法第三百二十七條及第三百二十
九條之規定即明。原審既認被上訴人未於開立公司之清算程序中
申報其債權，則上開開立公司對台南市政府之一千一百二十八萬
一千九百四十五元本息債權是否被上訴人對之有清償請求權之賸
餘財產，自攸關被上訴人提起本件之訴有否即受確認判決之法律
上利益。原審就上開事項未為查明，遽為判決，亦有可議。上訴
論旨，指摘原判決違背法令，求予廢棄，非無理由。末查被上訴
人係主張開立公司對台南市政府之上開債權，其中如扣押命令所
載之三百五十萬五千二百八十七元本息及訴訟費用部分存在，則
其聲明是否不應為：確認開立公司對台南市政府有某債權，或確
認台南市政府對開立公司有某債務，或其他類似文句，案經發回
，應併注意及之。
據上論結，本件上訴為有理由。依民事訴訟法第四百七十七條第
一項、第四百七十八條第二項，判決如主文。
中    華    民    國  九十八  年   十一   月  二十六  日
                      最高法院民事第六庭
                          審判長法官  劉  福  來
                                法官  陳  國  禎
                                法官  陳  重  瑜
                                法官  吳  麗  女
                                法官  簡  清  忠
      本件正本證明與原本無異
                                      書  記  官
中    華    民    國  九十八  年   十二   月    八    日
                                                      m


司法院資訊處製作；財團法人民間司法改革基金會備份。
